ACORDAO-COMPLETO-2487272

ACÓRDÃO 8480/2021 ATA 22/2021 - SEGUNDA CÂMARA

VISTOS, relatados e discutidos estes autos de Embargos de Declaração opostos por George Morais Ferreira ao Acórdão 2135/2021-TCU-Segunda Câmara.
ACORDAM os Ministros do Tribunal de Contas da União, reunidos em Sessão Plenária, ante as razões expostas pelo Relator, e com fundamento nos arts. 34, § 2º, da Lei 8.443/1992 e 287, § 3º, do RI/TCU, em:
9.1. conhecer dos Embargos de Declaração para, no mérito, rejeitá-los;
9.2. dar ciência ao embargante, à Procuradoria da República no Estado de Goiás e demais interessados a respeito do inteiro teor deste acórdão, informando-os que esta deliberação, acompanhada do Relatório e do Voto que a fundamentam, estão disponíveis para consulta no endereço www.tcu.gov.br/acordaos, além de esclarecer que, caso requerido, este Tribunal poderá fornecer sem custos as correspondentes cópias impressas.

Embargos de Declaração opostos por George Morais Ferreira ao Acórdão 2135/2021  TCU  2ª Câmara, por meio do qual o Tribunal julgou recurso de reconsideração interposto contra o Acórdão 2934/2019-TCU-2ª Câmara (peça 43), relator Min. Augusto Nardes

Segunda Câmara

Prefeitura Municipal de Trindade/GO

3. Interessados/Responsáveis/Recorrentes:
3.1. Recorrente: George Morais Ferreira (CPF XXX.215.731-XX)

13.1. Ministros presentes: Bruno Dantas (Presidente), Augusto Nardes, Aroldo Cedraz e Raimundo Carreiro (Relator).
13.2. Ministro-Substituto presente: Marcos Bemquerer Costa.

RICARDO FORTUNATO DE OLIVEIRA

GEORGE MORAIS FERREIRA

RAIMUNDO CARREIRO

Ministro Raimundo Carreiro

Adoto como Relatório, a instrução feita no âmbito da Secretaria de Recursos - Serur (peça 111) , a qual obteve a concordância dos dirigentes da Unidade Técnica (peça 112) , verbis:

INTRODUÇÃO
1.	Cuida-se de embargos de declaração opostos por George Morais Ferreira (peça 93) contra o Acórdão 2135/2021-TCU-Segunda Câmara (peça 88) , relator Min. Raimundo Carreiro, por meio do qual o Tribunal julgou recurso de reconsideração interposto contra o Acórdão 2934/2019-TCU-Segunda Câmara (peça 43) , relator Min. Augusto Nardes. 
1.1.	A deliberação embargada apresenta o seguinte teor:
VISTOS, relatados e discutidos estes autos de Recursos de Reconsideração em Tomada de Contas Especial, interpostos por George Morais Ferreira, contra o Acórdão 2934/2019-TCU-Segunda Câmara.
ACORDAM os Ministros do Tribunal de Contas da União, reunidos em Sessão da 2ª Câmara, ante as razões expostas pelo Relator, e com fundamento nos arts. 32, inciso I, e 33 da Lei 8.443/1992, em:
9.1. conhecer do recurso de reconsideração para, no mérito, negar lhe provimento;
9.2. dar ciência ao recorrente e demais interessados a respeito do inteiro teor deste acórdão, informando que esta deliberação, acompanhada do Relatório e do Voto que a fundamentam, está disponível para consulta no endereço www.tcu.gov.br/acordaos, além de esclarecer que, caso requerido, este Tribunal poderá fornecer sem custos as correspondentes cópias impressas.. 
HISTÓRICO
2.	Trata-se de tomada de contas especial instaurada pela Caixa Econômica Federal (Caixa) , em desfavor dos Srs. George Morais Ferreira (gestão 2005/2008) e Ricardo Fortunato de Oliveira (gestão 2009/2012) , ex-prefeitos de Trindade/GO, em razão da não consecução dos objetivos pactuados no Contrato de Repasse 185.592-52/2005 (Siafi 541783) , celebrado entre o Ministério do Esporte e o município de Trindade/GO, tendo como interveniente a Caixa Econômica Federal, para "implantação de infraestrutura para o desenvolvimento do esporte educacional no município de Trindade/GO", materializado na construção de uma quadra trivalente, um campo de futebol society, uma quadra de areia, área de ginástica, pista de cooper e alambrado. 
2.1.	Conforme disposto na cláusula quarta do termo de contrato de repasse, foram previstos R$ 212.859,04 para a execução do objeto, dos quais R$ 200.000,00 seriam repassados pelo concedente e R$ 12.859,04 corresponderiam à contrapartida (peça 1, p. 60) . Os recursos federais foram repassados em única parcela, mediante a ordem bancária 2006OB900942, no valor de R$ 200.000,00, emitida em 9/10/2006 (peça 1, p. 144) , e foram creditados na conta específica em 11/10/2006, sendo aplicados em investimentos financeiros.  Após a emissão do 1º Relatório de Acompanhamento do Empreendimento - RAE (peça 1, p. 96-102) , em 19/12/2007, e o depósito de parte da contrapartida (R$ 7.239,65) , em 27/12/2007, foi autorizado o saque de recursos em 27/12/2007, sendo sacados nas seguintes datas:
Data	Valores
25/1/2008	R$ 59.260,87
7/5/2008	R$ 19.650,35
8/9/2008	R$ 27.834,45
Total	R$ 106.745,67
Recursos Federais	R$ 99.506,02
Contrapartida	R$ 7.239,65
2.2.	O ajuste vigia inicialmente no período de 29/12/2005 a 30/12/2006, após várias prorrogações a data final da vigência foi fixada em 30/3/2016 (peça 1, p. 74-94) , com previsão de apresentação da prestação de contas até 60 dias após o término dessa vigência, ou seja, 29/5/2016, segundo as cláusulas 12ª e 16ª do termo do ajuste.
2.3.	Apesar de a obra ter iniciado em 29/6/2006, o empreendimento somente teve a aprovação técnica da Caixa em 4/12/2007 (peça 1, p. 48-54) . Durante a execução do objeto, a Caixa realizou duas vistorias em 17/12/2007 e 13/1/2009 (peça 1, p. 96-108) . Em ambas ocasiões, as obras estavam paralisadas, com execução de: 49,98%, referente ao período de 17/7/2006 a 4/10/2007; e 66,44%, para o período de 4/10/2007 a 13/1/2009. Na última visita, foi observada deterioração de alguns serviços.
2.4.	Em função da paralisação das obras e da não consecução dos objetivos pactuados, foi instaurada a TCE em 20/10/2015, após as notificações dos respectivos gestores municipais: Ricardo Fortunato de Oliveira em 26/9/2012; Jânio Carlos Alves Freire em 10/7/2013; e George Morais Ferreira em 27/1/2015 (peça 1, p. 8-30) . Apenas o Sr. Jânio Carlos Alves Freire apresentou resposta na forma de cópia de ação judicial impetrada contra o Sr. Ricardo Fortunato de Oliveira (peça 1, p. 132-142) .
2.5.	Após as notificações, foi elaborado o Relatório do Tomador em 20/10/2015 (peça 1, p. 158-164) , no qual restaram a apuração dos fatos (execução parcial do objeto do contrato de repasse 185.592-52/2005, sem funcionalidade em razão da deterioração dos equipamentos esportivos) , a quantificação do dano (R$ 99.506,02, a valores originais, relativo ao total de saque de recursos federais da conta específica) e a identificação dos responsáveis (Srs. George Morais Ferreira e Ricardo Fortunato de Oliveira) .
2.6.	O Controle Interno concordou com a apuração do tomador de contas, conforme o Relatório de Auditoria 281/2016, o certificado e o parecer do dirigente, tendo o Ministro de Estado do Esporte interino, Sr. Ricardo Leyser Gonçalves, registrado o conhecimento das conclusões daquele órgão de controle interno (peça 1, p. 193-198 e 205) .
2.7.	Após desenvolvimento regular do processo, o Tribunal, ao proferir o Acórdão 2934/2019-TCU-Segunda Câmara (peça 43) , relator Min. Augusto Nardes, julgou irregulares as contas do Sr. George Morais Ferreira, condenando-o ao pagamento do débito apurado e da multa prevista nos arts. 19, caput, e 57 da Lei 8.443/1992, no valor de R$ 25.000,00 (peça 43) .
2.8.	Inconformado, o Sr. George Morais Ferreira interpôs recurso de reconsideração (peças 57 e 58) . O TCU, no mérito, negou-lhe provimento por meio do Acórdão 2135/2021-TCU-Segunda Câmara (peça 88) , relator Min. Raimundo Carreiro  (peça 88) .
2.9.	Nesta oportunidade, examinam-se embargos de declaração opostos pelo Sr. George Morais Ferreira (peça 93) contra o Acórdão 2135/2021-TCU-Segunda Câmara (peça 88) .
ADMISSIBILIDADE	
3.	Reitera-se o exame preliminar de admissibilidade (peça 109) , realizado conforme determinação do despacho de peça 104 do rel. Min. Raimundo Carreiro, que concluiu pelo conhecimento dos embargos de declaração opostos por George Morais Ferreira, com fulcro no artigo 34, § 2º, da Lei 8.443, de 1992 e no artigo 287, § 3º, do RI/TCU, suspendendo-se os efeitos do item 9.1 do Acórdão 2135/2021-TCU-Segunda Câmara.
PRELIMINAR
Prescrição
Argumentos
4.	O recorrente reapresenta o tema prescrição afirmando haver contradição entre o posicionamento do TCU e o do STF. Nessa linha, apresenta julgados do STF, STJ e outros no sentido da aplicação do prazo quinquenal à prescrição nos julgamentos desta Corte.
4.1.	Ademais, a sua responsabilidade de prestar contas terminou diante do fim do seu mandato (31/12/2008) , ou seja, a prescrição ocorreu em 31/12/2013, cinco anos após; e a TCE somente foi instaurada em 05/05/2016, violando a segurança jurídica.
Análise
5.	A análise da prescrição é tema de ordem pública, deve ser analisado a qualquer tempo. 
5.1.	A doutrina e a jurisprudência admitem a oposição de embargos de declaração com o fim de arguir matérias de ordem pública que não foram tratadas na decisão embargada, mesmo que elas não tenham sido suscitadas anteriormente nos autos. Esse entendimento decorre do fato de que não existe preclusão das questões de ordem pública, as quais podem ser conhecidas em qualquer tempo e grau de jurisdição, independentemente de arguição das partes. É um poder dever do julgador se pronunciar sobre essas questões, de modo que, existindo alguma matéria de ordem pública nos autos que deixou de ser apreciada, ocorre a omissão (nessa linha cita-se, do STJ, os Embargos de Declaração no REsp 1717019/RJ, e, deste Tribunal, o Acórdão 1.195/2009-TCU-1ª. Câmara, rel. Min. Valmir Campelo, e o Acórdão 271/2019-TCU-Plenário, rel. Min. Bruno Dantas) .
5.2.	A contradição alegada decorreria das decisões do STF antagônicas ao entendimento do Tribunal relacionado ao instituto da prescrição. Isso porque o TCU vinha aplicando os critérios definidos no Acórdão 1441/2016-TCU-Plenário, que, em incidente de uniformização de jurisprudência, orientou-se pela aplicação do Código Civil. Por este acórdão, em linhas gerais, a prescrição subordina-se ao prazo geral de dez anos (CC, art. 205) , contado a partir da data da ocorrência do fato e interrompido pelo ato que ordenar a citação, a audiência ou a oitiva da parte.
5.3.	Dito isso, observa-se que os argumentos ora apresentados, por tratarem de matéria de ordem pública (prescrição) , são passíveis de análise em sede de embargos de declaração. Resta verificar se são procedentes. No presente caso concreto são improcedentes. Explica-se.
5.4.	Atente-se que o recorrente reapresenta o tema prescrição nestes embargos de declaração por inconformismo com o resultado alcançado pela decisão recorrida. Isto porque o referido tema foi exaustivamente confrontado tanto pelo relatório, como pelo voto da decisão recorrida e pelo parecer do MP/TCU (peças 84, 88 e 89) . 
5.5.	A Serur analisou detidamente o tema tanto sobre a ótica do Acórdão 1441/2016-TCU-Plenário, quanto da Lei 9.873/1999. Assim, não há reparos a serem feitos nas referidas análises (peça 82) . 
5.6.	Diante do acervo jurídico a disposição do relator da decisão recorrida, este decidiu da forma que entendeu mais adequada não sendo detectada a alegada contradição. 
5.7.	Por fim, destaquem-se análises realizadas no âmbito deste processo a respeito da prescrição, não subsistindo a aventada contradição (peça 82, p. 8; peça 84, p. 2; peça 90, p. 7 e peça 89, p. 2 - grifos do original e acrescidos) :
	Instrução da Serur
g) Conclusão:
6.25. Independentemente da existência de outras causas interruptivas não elencadas acima
 (citações no âmbito administrativo, tentativas de solução conciliatória, etc.) , cujo levantamento não se fez necessário, observa-se, pelos eventos indicados, que não transcorreu prazo suficiente para se operar a prescrição, tomando-se por referência a Lei 9.873/1999, tida pelo STF como norma regente da prescrição da pretensão punitiva pelo TCU.
6.26. Por outro lado, levando em consideração o prazo estabelecido no Código Civil e utilizado pelo paradigmático Acórdão 1441/2016-TCU-Plenário, também não teria ocorrido prescrição no caso concreto. 
Parecer do MP/TCU
9. Assim, em coerência com o entendimento consolidado da Corte de Contas quanto à incidência do prazo geral de prescrição do art. 205 do Código Civil5 , de dez anos, à falta de norma específica, às sanções de sua competência, entendemos que o mesmo pode ser estendido, pelas mesmas razões, para a pretensão condenatória de fins ressarcitórios exercida no âmbito do processo de contas. 
10. No caso em exame, considerando que o recorrente terminou o seu mandato em 31/12/2008 (tendo como termo a quo para a aferição da ocorrência ou não da prescrição o dia seguinte ao término do mandato) e o ato ordinatório de sua citação ocorreu em 21/10/2016 (peça 3) , verifica-se que não decorreram dez anos entre as datas mencionadas. Portanto, com a interrupção do curso do prazo prescricional, conclui-se pela não ocorrência da prescrição da pretensão de ressarcimento.
Relatório
b) Prazo:
6.16. A Lei 9.873/1999 apresenta um prazo geral, de cinco anos (art. 1º) , e um prazo especial, previsto no art. 1º, § 2º, a saber: "quando o fato objeto da ação punitiva da Administração também constituir crime, a prescrição reger-se-á pelo prazo previsto na lei penal".
c) Interrupções por atos inequívocos de apuração dos fatos:
6.17. No regime da Lei 9.873/1999, a prescrição se interrompe "por qualquer ato inequívoco, que importe apuração do fato" (art. 2º, II) . Interrompendo a prescrição, ocorreram os seguintes atos apuratórios:
1) em 20/10/2015, com o relatório do tomador de contas (peça 1, p. 158-164) ;
2) em 21/10/2016, com a análise inicial pelo TCU do presente processo para apuração dos
fatos e julgamento pelo tribunal de contas (peças 2-3) .
d) Interrupções pela citação dos responsáveis:
6.18. A prescrição também é interrompida "pela notificação ou citação do indiciado ou acusado, inclusive por meio de edital", nos termos do art. 2º, I, da Lei 9.873/1999. E, no regime dessa lei, a interrupção se dá pela citação propriamente dita, e não pelo despacho que a ordena. Com esse fundamento, houve a interrupção:
1) em 22/1/2015, por meio de edital (peça 1, p. 18) , com a notificação ao Sr. George Morais
Ferreira para concluir o objeto, ou efetuar a devolução dos recursos, apresentando justificativas pela não execução total do objeto, tendo em vista que recebeu os recursos em sua gestão;
2) em 26/12/2016, por meio do Ofício 1986/2016-TCU/SECEX-GO, com a citação do Sr. George Morais Ferreira, para apresentar alegações de defesa e/ou recolher o débito.
e) Interrupção pela decisão condenatória recorrível:
6.19. Por fim, a prescrição também se interrompe "pela decisão condenatória recorrível" (art. 2º, III, da Lei 9.873/1999) . Com esse fundamento, houve a interrupção em 30/4/2019, data da sessão em que foi proferido o acórdão condenatório (peça 43) . Essa interrupção é relevante por estabelecer prazo para julgamento do recurso.
Voto
6. Quanto ao primeiro ponto, entendo que o levantamento nos autos, de possíveis causas interruptivas e suspensivas, mostrou que os prazos previstos para a prescrição da pretensão punitiva e ressarcitória efetivamente não transcorreram no caso em exame, tanto sob a ótica do Supremo Tribunal Federal (Lei nº 9.873/99) , quanto no que concerne ao fixado no Acórdão 1441/2016-TCU-Plenário (Código Civil) . Assim, acolho a conclusão uniforme da Unidade Técnica e do representante do Ministério Público a respeito da questão.
5.8.	 Como se depreende da leitura dos excertos acima, com cuja análise se anui, não subsiste a aventada contradição, as análises consideraram o posicionamento do STF (prescrição quinquenal) e ao aplicá-la no presente caso concreto, verificou-se a inocorrência da prescrição.
5.9.	Dessa forma, nos presentes autos, essa matéria (prescrição) não deixou de ser analisada, ao contrário, foi analisada pela Serur, pelo MP/TCU e pelo voto da decisão recorrida, considerando em suas análises os julgados do STF. Não há contradição ou violação da segurança jurídica, mas, sim, inconformismo com o resultado alcançado na extensa análise sobre a prescrição realizada no relatório da decisão atacada.
MÉRITO
6.	Delimitação
6.1.	Constitui objeto dos embargos de declaração definir se existe omissão nos fundamentos do Acórdão 2135/2021-TCU-Segunda Câmara.  
Argumentos
7.	O embargante defende que, face à omissão havida no Acórdão 2135/2021-TCU-Segunda Câmara, é necessário reconhecer que não há nexo de causalidade entre a conduta do recorrente e eventual dano ao erário. Nesse sentido, apresenta as seguintes alegações (peça 93) : 
a) o acórdão apresenta omissão na demonstração da ocorrência das alíneas "b" e "c", do inciso III do art. 16 da Lei 8443/1992 em relação ao recorrente;
b) o recorrente executou até 19/12/2007 metade da obra com recursos próprios; só não executou a integralidade da obra por conta do término do seu mandato, incidente alheio a sua vontade;
c) a ausência de funcionalidade da obra decorreu de omissão do prefeito sucessor, tendo a apresentação da prestação de contas recaído em seu mandato; e
d) não foi ajuizada ação judicial contra o recorrente, somente contra o sucessor.
7.1.	Requer sejam concedidos efeitos infringentes aos embargos de declaração a fim de reduzir ou extinguir a multa aplicada, bem como alterar o julgamento das contas para regulares com ressalva.
Análise
7.2.	Inicialmente, informa-se que os embargos de declaração se prestam, em regra, a expungir da decisão embargada eventuais vícios de omissão, contradição ou obscuridade. No caso sob exame, o embargante alega omissão na deliberação recorrida. No entanto, não foi identificada a alegada omissão. Demonstra-se.
7.3.	No que tange à alegação de que o acórdão apresenta omissão na demonstração da ocorrência das alíneas "b" e "c", do inciso III do art. 16 da Lei 8443/1992, em relação ao recorrente, esta afirmativa não se demonstra verdadeira ao se analisar detidamente a decisão recorrida.
7.4.	Em primeiro lugar, veja-se que a alegada omissão não se refere ao acórdão embargado Acórdão 2135/2021-TCU-Segunda Câmara, mas ao anterior objeto de recurso de reconsideração, Acórdão 2934/2019-TCU-Segunda Câmara (peça 43) , relator Min. Augusto Nardes. Isto porque se fala em fundamento da condenação, o que se dá no acórdão condenatório, e não naquele em se que afirma a improcedência do recurso de reconsideração. Informe-se, ainda, neste sentido, que o acórdão embargado em seu relatório delimitou a conduta irregular do recorrente, não sendo identificada a alegada omissão, senão veja-se (peça 90, p. 9, grifos acrescidos) :
Análise
8.	O Sr. George Morais Ferreira teve as contas julgadas irregulares, com a condenação ao pagamento do débito correspondente a R$ 99.506,02 (valor histórico) e à aplicação da multa prevista no art. 57 da Lei nº 8.443, de 1992, no valor de R$  25.000,00.
8.1.	O débito é decorrente da impugnação total das despesas referentes ao Contrato de Repasse 185.592-52/2005, celebrado com o município de Trindade/GO, em razão da execução parcial do objeto e da não consecução dos objetivos pactuados, pela ausência de funcionalidade do objeto. 
7.5.	Quanto ao argumento de que a inexecução total da obra decorreu do fim do mandato, também foi afastado pela decisão recorrida, não havendo omissão, senão veja-se (peça 90, p. 9-10, grifos acrescidos) :
8.2. 	Ao se examinar as razões recursais, verifica-se, inicialmente, que não é possível afastar responsabilidade do Sr. George Morais Ferreira, signatário do contrato de repasse, sobre o prejuízo em exame, com base na alegação de que somente não teria executado a totalidade do objeto contratado em razão do término do seu mandato de prefeito do município.
8.3. 	O contrato de repasse foi formalizado em 29/12/2005 (peça 1, p. 70) , teve seus recursos repassados em 9/10/2006 e creditados na conta específica em 11/10/2006 (peça 1, p. 141) .
8.4. 	O plano de trabalho proposto pelo ex-prefeito, em 13/2/2006, previa a conclusão das obras no prazo de 10 meses (peça 1, p. 38-46) .
8.5. 	O Sr. George Morais Ferreira teve trinta meses durante o seu mandato para conclusão do objeto do contrato de repasse a partir do início das obras, em 29/6/2006. Na avaliação da Caixa, o Município de Trindade/GO, como agente executor, teve o seu desempenho qualificado como fraco e a obra foi paralisada mesmo quando havia recursos disponíveis para a sua execução (peça 1, p. 98) .
8.6. 	Além disso foram registradas a ocorrência de diversas irregularidades na execução das obras na segunda vistoria realizada pela Caixa em 14/9/2009 (peça 1, p. 96-108) :  deterioração da quadra de areia, inclusive com a presença de vegetação; campo society sem nenhum serviço concluído; portões existentes no fechamento da área deteriorados e/ou arrombados; boletins de medição com valores diferentes dos aprovados pela Caixa.  
 (...) 
8.8.  	A afirmação de que a Caixa Econômica Federal contribuiu para o atraso da execução do objeto do contrato de repasse não é procedente uma vez que havia tempo suficiente para o município concluir as obras pactuadas. Os recursos para a execução do objeto foram disponibilizados ao município em 11/10/2006 (peça 1, p. 141) e após a emissão do 1º Relatório de Acompanhamento do Empreendimento - RAE (peça 1, p. 96-102) , em 19/12/2007, e o depósito de parte da contrapartida (R$ 7.239,65) , em 27/12/2007, foi autorizado o saque de recursos em 27/12/2007, sendo que o prazo para a execução do objeto foi estabelecido em 10 meses pelo plano de trabalho e o mandato do Sr. na prefeitura se encerraria em 31/12/2008.
 (...) 
8.11.	Quanto ao Sr. George Morais Ferreira, conforme já exposto nessa instrução, sua responsabilização decorreu das irregularidades apontadas pela Caixa nos RAEs, relativas às glosas e à deterioração dos serviços executados em sua gestão na Prefeitura Municipal de Trindade - GO. O Relator, no voto condutor do acórdão recorrido (peça 44) , evidenciou a gestão irregular do contrato de repasse pelo Sr. George Morais Ferreira: 
7. Em relação às alegações de defesa do Sr. George Morais Ferreira, concordo com a unidade técnica de que o responsável não logrou demonstrar a boa e regular aplicação dos recursos conveniados, porquanto dispôs do prazo de trinta meses durante o seu mandato para execução do objeto, entretanto, conforme informação no Relatórios de Acompanhamento do Empreendimento - RAE de 19/12/2007 (peça 1, 96) não conseguiu lograr resultado na gestão desses recursos. 
8. Dessa forma, o Sr. George Ferreira deu causa a atraso na execução do objeto do convênio, fazendo com que seu término recaísse na gestão do seu sucessor, que no presente processo mostrou-se revel, devendo ambos serem responsabilizados solidariamente pelo dano causado ao erário. 
9. Ademais, conforme aduz o exame técnico, as diversas irregularidades apontadas nos RAEs elaborados pela Caixa, constantes do parágrafo 24 do relatório que precede este voto, reforçam a irregular gestão do contrato de repasse, fato que contribuiu para a paralisação das obras durante sua gestão, e posteriormente para a condição de obras inacabadas durante a gestão do Sr. Ricardo Fortunato de Oliveira, causando prejuízo à sociedade ante a não funcionalidade do objeto executado parcialmente, e consequente dano ao erário pelo uso do dinheiro público sem a consecução dos objetivos pactuados no ajuste (grifos acrescidos) .
8.12. 	O argumento de que executou 66,44% (R$ 141.896,53) da obra, com um superávit de 16,46% (R$ 35.150,86) que significou ganho ao erário, não é procedente em razão da falta de funcionalidade da obra executada. 
8.13. 	Consoante a Caixa/PA GIGOV Anápolis (peça 1, p. 4) ,
A execução do objeto iniciou em 29/06/2006, tendo sido executados 66,44% do total previsto para o contrato, correspondendo a R$ 111.896,53. Com a execução desse percentual, o objeto não pode cumprir com os objetivos previstas no plano de trabalho, não gerando, portanto, o benefício social esperado (grifos acrescidos) .
8.14.	A jurisprudência deste Tribunal é assente no sentido de que nos empreendimentos decorrentes de contratos de repasse firmados com a União, a execução parcial da obra, sem qualquer funcionalidade ou benefícios à comunidade, causa prejuízo aos cofres públicos em valor igual a integralidade dos recursos repassados, haja vista o não alcance da finalidade pactuada no ajuste. Nesse sentido, mencionam-se os seguintes enunciados:  
Acórdão 2828/2015-TCU-Plenário, Relator Ministro Bruno Dantas
Quando a parcela executada do convênio não for suficiente para o atingimento, ainda que parcial, dos objetivos do ajuste, sem quaisquer benefícios à sociedade, a possibilidade de aproveitamento do que já foi executado em eventual retomada das obras, por se tratar de mera hipótese, e não de benefício efetivo, não enseja o correspondente abatimento no valor do débito apurado.
7.6.	No que tange aos argumentos relacionados à responsabilização do prefeito sucessor, informe-se que este também fora responsabilizado pelo acórdão condenatório (Acórdão 2934/2019-TCU-Segunda Câmara) e o voto da decisão ora embargada (Acórdão 2135/2021-TCU-Segunda Câmara) assim dispôs a respeito (peça 90, p. 10 e peça 88, p. 2, grifos acrescidos) :
	Relatório
8.7. 	Esta Corte de Contas tem se pronunciado no sentido da responsabilização do gestor que tenha contribuído para o elevado e injustificado atraso na execução de convênios e instrumentos congêneres, fazendo com que o término recaia sobre a responsabilidade do próximo gestor: 
Boletim de Jurisprudência 168/2017: O prefeito que dá causa a atraso na execução de convênio, fazendo com que seu término recaia sobre a gestão do prefeito sucessor, responde solidariamente com este pela eventual não conclusão do objeto ajustado (Acórdão 3221/2017-TCU-Segunda Câmara, Relator Min. Marcos Bemquerer) .
 (...) 
8.10.	A alegação de que o dano ao erário não se deu pelo atraso da execução objeto contratado por parte do recorrente, mas sim pela omissão do prefeito sucessor, Sr. Ricardo Fortunato de Oliveira, não socorre o recorrente. É pressuposto básico para a responsabilização pelo Tribunal a individualização da conduta de todos que contribuíram para a ocorrência da irregularidade. Sendo assim, na hipótese vertente, o prefeito sucessor, Sr. Ricardo Fortunato de Oliveira, foi responsabilizado por não ter dado continuidade e por não ter finalizado os serviços iniciados na gestão anterior, mesmo tendo os recursos disponíveis e o contrato vigente. Em deferência ao princípio da continuidade administrativa, caberia ao sucessor dar andamento à execução das obras, o que não ocorreu. Essa tem sido a linha do entendimento jurisprudencial desta Casa de Contas: (...) 
	Voto
8.	Assim, a meu ver, não cabe a defesa de que a reponsabilidade pelo débito recaia apenas sobre o prefeito sucessor, já devidamente condenado a recolher solidariamente a integralidade dos valores repassados, também por não ter dado andamento à obra, mesmo tendo condições para fazê-lo. A condenação solidária ao recolhimento da integralidade dos recursos repassados e a aplicação individual da multa prevista no art. 57 da Lei Orgânica, portanto, não merecem reparos, uma vez caracterizado o nexo causal entre as condutas dos responsáveis e o dano oriundo de uma execução parcial que frustrou o alcance do objeto do convênio.
7.7.	Note-se que claramente a decisão embargada individualizou as condutas e decidiu pela manutenção da condenação solidária dos dois prefeitos (antecessor e sucessor) .
7.8.	Por fim, quanto ao argumento de que não foi ajuizada ação judicial contra o recorrente, somente contra o sucessor, tem-se que esse é um ato particular do prefeito sucessor que não cabe discussão. Ademais, o recorrente não é o antecessor do Sr. Jânio Carlos Alves Freire, prefeito seguinte (Gestão 2013-2016) . Ele é sucessor do Sr. Ricardo Fortunato de Oliveira, também condenado em solidariedade ao embargante pela decisão condenatória.
7.9.	Não há que se cogitar, portanto, de contradição ou omissão nos fundamentos do Acórdão 2135/2021-TCU-Segunda Câmara (peça 88) . Nessa linha, como a decisão deve ser mantida em seus exatos termos, não há sentido em analisar os efeitos infringentes aos presentes embargos de declaração como solicitou o recorrente.
INFORMAÇÃO ADICIONAL
8.	O recorrente requer que todas as publicações sejam feitas exclusivamente em nome do advogado Bruno Aurélio Rodrigues da Silva Pena, inscrito na OAB/GO sob o n.º 33.670.
CONCLUSÃO
9.	Das análises anteriores, conclui-se inexistir contradição na decisão embargada. Isto porque demonstrou-se diante da análise da prescrição nos dois regimes jurídicos, Código Civil e Lei 9.873/1999, que esta não ocorreu no presente processo. Ademais, não foram identificadas as alegadas omissões, tendo em vista que o mérito destes autos foi analisado de forma exaustiva. 
10.	Dessa forma, os presentes embargos de declaração devem ser rejeitados.
11.	Por fim, reforce-se que, diante da ausência de contradição ou omissão neste caso concreto, não é possível a aplicação dos efeitos infringentes aos presentes embargos de declaração.
PROPOSTA DE ENCAMINHAMENTO
12.	Ante o exposto, submete-se à consideração superior a presente análise dos embargos de declaração opostos por George Morais Ferreira contra o Acórdão 2135/2021-TCU-Segunda Câmara, propondo-se, com fundamento nos arts. 32, inciso II, e 34, da Lei 8.443/1992:
a)  conhecer e, no mérito, rejeitá-los; e
b) dar ciência da deliberação que vier a ser prolatada ao embargante e demais interessados.
É o Relatório.

Bruno Aurélio Rodrigues da Silva Pena (33.670/OAB-GO) e outros

Não atuou

TOMADA DE CONTAS ESPECIAL. INEXECUÇÃO PARCIAL DO OBJETO. INSERVIBILIDADE DA PARTE EXECUTADA. CITAÇÃO. REVELIA DE UM DOS RESPONSÁVEIS. REJEIÇÃO DAS ALEGAÇÕES DE DEFESA DE OUTRO. IRREGULARIDADE DAS CONTAS. DÉBITO E MULTA. RECURSO DE RECONSIDERAÇÃO. CONHECIMENTO. NÃO PROVIMENTO. CIÊNCIA. EMBARGOS DE DECLARAÇÃO. AUSÊNCIA DE OMISSÃO OU CONTRADIÇÃO. EMBARGOS CONHECIDOS E REJEITADOS. CIÊNCIA AO INTERESSADO.

TOMADA DE CONTAS ESPECIAL (TCE)

Secretaria de Recursos (Serur)

Versa o presente feito sobre embargos de declaração opostos por George Morais Ferreira (peça 93) ao Acórdão 2135/2021-TCU-Segunda Câmara (peça 88) , por meio do qual este Tribunal julgou recurso de reconsideração interposto pelo embargante em face do Acórdão 2934/2019-TCU-Segunda Câmara (peça 43) , relatado pelo Min. Augusto Nardes.
2.	Por meio da deliberação ora embargada, decidiu-se conforme teor abaixo reproduzido:
VISTOS, relatados e discutidos estes autos de Recursos de Reconsideração em Tomada de Contas Especial, interpostos por George Morais Ferreira, contra o Acórdão 2934/2019-TCU-Segunda Câmara.
ACORDAM os Ministros do Tribunal de Contas da União, reunidos em Sessão da 2ª Câmara, ante as razões expostas pelo Relator, e com fundamento nos arts. 32, inciso I, e 33 da Lei 8.443/1992, em:
9.1. conhecer do recurso de reconsideração para, no mérito, negar lhe provimento;
9.2. dar ciência ao recorrente e demais interessados a respeito do inteiro teor deste acórdão, informando que esta deliberação, acompanhada do Relatório e do Voto que a fundamentam, está disponível para consulta no endereço www.tcu.gov.br/acordaos, além de esclarecer que, caso requerido, este Tribunal poderá fornecer sem custos as correspondentes cópias impressas. 
3.	Inconformado, o Sr. George Morais Ferreira opôs os presentes embargos, por meio dos quais, entre outros pontos, argumenta que houve contradição entre o entendimento do Supremo Tribunal Federal e o empregado por este Colegiado, quando do exame da prescrição da pretensão punitiva e ressarcitória, além de omissão nos fundamentos do Acórdão 2135/2021-TCU-Segunda Câmara, por conta dos seguintes pontos:
	a) não restou demonstrada a concretização das hipóteses previstas nas alíneas "b" e "c", do inciso III do art. 16 da Lei 8443/1992, no que tange ao recorrente;
	b) a obra só não foi integralmente executada porque o mandato do recorrente acabou, o que é alheio a sua vontade;
	c) a falta de funcionalidade da obra decorreu de omissão do prefeito sucessor, que deveria ter apresentado a prestação de contas correspondente; e
	d) a ação judicial foi ajuizada contra o sucessor e não contra o recorrente.	
4.	Preliminarmente, devo afirmar que ratifico o exame preliminar de admissibilidade levado a efeito pela Serur (peça 109) , no sentido de que os presentes embargos preenchem os requisitos de admissibilidade que lhes são aplicáveis, razão pela qual podem ser conhecidos. 
5.	Quanto ao mérito dos embargos, reitero a posição que assumi no sentido de que não se pode acolher a pretensão da ora embargante de eximir-se da responsabilidade pelo débito. 
6.	Há evidências claras de que a embargante maneja o presente apelo para rediscutir a matéria, sem que haja requisitos para que lhe sejam atribuídos efeitos infringentes. 
7.	Por exemplo, a defendida contradição do posicionamento adotado pelo Colegiado em matéria de prescrição e as decisões do Supremo Tribunal Federal. Somente uma tentativa de rediscussão justificaria tal alegação, pois o tema foi consistente e exaustivamente discutido nos autos, em todas as instâncias envolvidas (peças 84, 88 e 89) . O levantamento levado a efeito, de possíveis causas interruptivas e suspensivas, mostrou que os prazos previstos para a prescrição da pretensão punitiva e ressarcitória efetivamente não transcorreram no caso em exame, tanto sob a ótica do Supremo Tribunal Federal (Lei nº 9.873/99) , quanto no que concerne ao fixado no Acórdão 1441/2016-TCU-Plenário (Código Civil) . Portanto, descabe a alegação do embargante a esse respeito.
8.	Além disso, tomo como outro exemplo de tentativa de trazer o mérito já apreciado novamente à discussão, a alegada omissão nos fundamentos da condenação do embargante, no acórdão anterior ao ora embargado (Acórdão 2934/2019-TCU-Segunda Câmara, peça 43) . Temas já amplamente ventilados tanto no acordão condenatório, quanto em sede de recurso de reconsideração, como a definição da responsabilidade dos gestores pela inexecução da obra, e outros temas que não afetam o entendimento sobre o mérito das contas, como a proposição de ação judicial em desfavor de qual dos gestores solidariamente responsáveis, enfim, todos esses argumentos não são capazes de ensejar esclarecimentos, nem muito menos alterar o acórdão recorrido via embargos de declaração.
9.	Diante do exposto, concordo com a análise da Unidade Técnica no sentido de que não há omissão no acórdão embargado, incorporo os argumentos comuns e convergentes como parte das presentes razões de decidir, e Voto por que este Colegiado adote a proposta de Acórdão que ora submeto à deliberação.
TCU, Sala das Sessões, em 29 de junho de 2021.
RAIMUNDO CARREIRO 
Relator